【裁判字號】    96,訴,8452
【裁判日期】    970229
【裁判案由】    清償債務
【裁判全文】
臺灣臺北地方法院民事判決              96年度訴字第8452號
原      告  甲○○
訴訟代理人  顏文正律師
被      告  丙○○
            乙○○
上列當事人間請求清償債務事件，本院於民國97年2 月15日言詞
辯論終結，判決如下：
    主      文
被告丙○○應給付原告新臺幣伍佰柒拾玖萬伍仟陸佰元及自民國
九十五年九月五日起至清償日止，按週年利率百分之六計算之利
息。
被告乙○○應給付原告新臺幣伍佰柒拾玖萬伍仟陸佰元及自民國
九十六年一月十九日起至清償日止，按週年利率百分之五計算之
利息。
以上二項，任一被告已為給付，另一被告於該被告給付之同額範
圍內免為給付義務。
訴訟費用由被告連帶負擔。
本判決於原告以新臺幣貳佰萬元為被告供擔保後，得假執行。但
被告丙○○以新臺幣伍佰柒拾玖萬伍仟陸佰元為原告預供擔保，
得免為假執行。
    事實及理由
一、本件被告乙○○經合法通知，未於言詞辯論期日到場，核無
    民事訴訟法第386 條所列各款情形，爰依原告之聲請，由其
    一造辯論而為判決。
二、原告起訴主張：
  (一)被告乙○○於民國95年6月30日向原告稱其向訴外人裕利股
    份有限公司（下稱裕利公司）購買乙批疫苗，價值新臺幣5,
    795,600元，其原本以發票人為被告丙○○、付款人為玉山
    商業銀行南京東路分行、票號AG0000000號、發票日為95 年
    7月15日、面額5,795,600元之支票（下稱系爭支票），作為
    買賣價金之給付，但裕利公司突要求以現金為交易，其急需
    該筆金額周轉，而向原告借款5,795,600元，言明清償期為
    95年7月15日，並先扣除利息後，將餘額代為匯入裕利公司
    之萬泰銀行東臺北分行000000000000號帳戶，原告乃依約於
    95年6月30日將扣除利息後之5,679,688元匯入裕利公司上開
    帳戶，被告則交付系爭支票予原告。嗣票期屆至時，原告本
    欲提示系爭支票，然被告乙○○來電稱，因出售疫苗之資金
    尚未收訖，請原告暫緩提示，等候1個半月即95年8月31日，
    原告不疑有他，一直等到95年8月底，經聯絡被告乙○○卻
    已無法聯繫，不得已於95年9月5日為付款之提示，但卻遭以
    存款不足為由退票。爰依消費借貸之法律關係請求被告乙○
    ○返還借款，併依票據關係請求被告丙○○給付票款。而查
    被告乙○○所負之消費借貸債務，與被告丙○○所負之票據
    債務，具有同一目的，係因個別不同之債務發生原因，對於
    原告各給付義務，性質上屬不真正連帶債務，是以，一被告
    給付，他被告於其給付範圍內免其給付之責。並聲明：除供
    擔保金額外，如主文所示。
  (二)被告丙○○雖辯稱系爭支票已罹於票據時效且有背書不連續
    之問題云云，惟按支票執票人所為之提示，雖已逾票據法所
    規定之提示期限，但此項提示，仍應視為執票人行使請求權
    之意思通知，具有中斷時效之效力（參見本院56年臺上字第
    2474號判例）。系爭支票發票日為68年5 月29日，被上訴人
    於69年5月21日為付款之提示時，尚未逾1年，其提示應生中
    斷時效之效力，時效應自中斷之事由終止時重新起算。被上
    訴人已於69年10月1 日提起本件訴訟，其起訴時，時效顯尚
    未完成，上訴人抗辯被上訴人之請求權已罹於時效，自無足
    取，最高法院70年臺上字第2119號判決可資參照。而查系爭
    支票之發票日為95年7 月15日，原告提示日為95年9月5日，
    是自95年9月5日起應生中斷時效之效力，亦即時效應自95年
    9月6日起重新起算，而原告於96年8 月31日起訴請求，自未
    逾票據之1 年時效。次按執票人應以背書之連續，證明其權
    利，票據法第37條第1 項定有明文，系爭支票之受款人為裕
    利公司，而系爭支票背面之背書人為裕利公司及北安聯合診
    所，其背書連續並無疑義。且連續之背書，僅以背書形式上
    有效為已足，雖背書中有偽造或無權代理等實質上無效之背
    書存在，亦不影響其連續，被告丙○○抗辯背書有問題云云
    ，不足採信。
三、被告乙○○未於言詞辯論期日到場，亦未提出書狀作何聲明
    或陳述。而被告丙○○則以下列等語為辯：系爭支票到期日
    為95年7 月15日，原告於95年10月申請支付命令，被告隨即
    提出異議，且於95年11月15日收到法院通知該案已撤銷，依
    民法第130條、第132條之規定，系爭支票請求已超過6 個月
    不起訴，且支付命令已撤銷視為不中斷時效，時效期間仍自
    原起算時起算繼續進行，因此系爭支票應於96年7 月14日時
    效完成。況且原告從被告乙○○手中取得系爭支票，來源有
    問題，原告於起訴狀中所提裕利公司不接受系爭支票，且背
    書為北安聯合診所，可見背書不連續且偽造云云。
四、原告主張之上開事實，業據其提出系爭支票、臺灣票據交換
    所退票理由單、華南商業銀行匯款回條聯之影本各1紙附卷
    可稽（本院卷第6頁至第8頁）。被告乙○○經合法通知，未
    對原告主張之事實加以否認或提出任何爭執，自堪信原告主
    張為真。而被告丙○○對原告所提上開證物並不否認，僅以
    前詞為辯，然按：
  (一)票據上之權利，對支票發票人自發票日起算，1 年間不行使
    ，因時效而消滅，票據法第22條第1 項後段定有明文；且支
    票執票人所為之提示，雖已逾票據法所規定之提示期限，但
    此項提示，仍應視為執票人行使請求權之意思通知，具有中
    斷時效之效力，最高法院著有56年臺上字第2474號判例可資
    參照。又按消滅時效因請求、起訴而中斷；依督促程序，聲
    請發支付命令，與起訴有同一效力，民法第129 條第1項第2
    、3款、第2項第1 款分別定有明文。且時效因請求而中斷者
    ，若於請求後六個月內不起訴，視為不中斷；時效因聲請發
    支付命令而中斷者，若撤回聲請，或受駁回之裁判，或支付
    命令失其效力時，視為不中斷，民法第130條、第132條亦分
    別定有明文。
  (二)經查，系爭支票發票日為95年7 月15日，原告於同年9月5日
    提示後遭退票，並於95年10月23日向本院聲請核發支付命令
    ，惟因被告丙○○對支付命令聲明異議，視為起訴，然因原
    告未依法院裁定補繳裁判費，而以不合法駁回起訴等情，有
    前開證物可資佐證，並經本院依職權調取95年度促字第3848
    6號支付命令卷、95年度北簡字第50140號民事卷核閱屬實。
    是依前開說明，原告基於系爭支票對於發票人即被告丙○○
    之票據請求權，本應於96年7 月15日罹於消滅時效，然因原
    告於95年9月5日為提示而視為執票人行使請求權之意思通知
    ，具有中斷時效之效力，故時效自中斷後重新起算1 年至96
    年9 月5日，其間原告雖曾於95年9月13日聲請本院向被告核
    發支付命令，依法與起訴有同一效力而中斷時效，但因該支
    付命令經被告丙○○異議後視為起訴，又因不合法而遭本院
    駁回，視為時效不中斷，故原告本於系爭支票對於被告丙○
    ○之票據權利，其消滅時效仍應於96年9月5日屆滿。而查原
    告係於96年8 月31日向本院提起本件訴訟，此有本院收文章
    戳所載日期可稽，其起訴顯未逾上開時效期間，是被告丙○
    ○辯稱系爭支票請求權已罹於消滅時效，核屬無據，難以採
    信。
  (三)至於被告丙○○又辯稱系爭支票有背書不連續及偽造之情形
    云云，惟系爭支票票面記載憑票支付裕利公司，其背面則有
    裕利公司、北安聯合診所以及原告之背書，並無其所指任何
    背書不連續之情形。且支票執票人固應以背書之連續，證明
    其權利。惟基於票據之流通性、無因性及交易之安全，背書
    是否連續，祇須依支票背面之記載，形式上得以判斷其連續
    即可。執票人無須證明支票各背書實質上均屬有效。故縱背
    書中有無權代理人所為之背書，或背書有偽造之情形，然於
    背書之連續並無影響，最高法院74年臺上字第810 號判例可
    參。是被告丙○○辯稱背書為偽造乙節，並未提出證據以資
    佐證，且縱認其所辯為真，然系爭支票形式上既已具備背書
    之連續，依前揭判例意旨，仍無礙執票人行使票據權利，其
    所辯自無可採信。
  (四)從而，原告主張被告乙○○向其借款5,795,600 元已屆期尚
    未清償，而被告乙○○所交付用以清償上開借款之系爭支票
    亦未獲付款等情，均屬有據，堪以採信。
五、按借用人應於約定期限內，返還與借用物種類、品質、數量
    相同之物，民法第478 條前段定有明文。且支票發票人應照
    支票文義擔保支票之支付，票據法第126 條亦有明文。本件
    被告乙○○向原告借款5,795,600 元後以系爭支票作為清償
    ，惟嗣後並未依約返還借款，而系爭支票經提示後亦未獲付
    款，則原告自得依據消費借貸契約請求被告乙○○清償借款
    ，並依系爭支票請求被告丙○○給付票款。而按不真正連帶
    債務，係數債務人基於不同之債務發生原因，就同一內容之
    給付，對於同一債權人各負全部給付義務，因一債務人給付
    ，他債務人即同免其責任，最高法院92年臺上字第1540號判
    決要旨可參。本件被告乙○○基於消費借貸契約而對原告負
    有債務，被告丙○○則係基於票據之法律關係而對原告負有
    債務，惟被告乙○○既係以系爭支票清償其對原告所負之消
    費借貸債務，則原告主張被告2 人基於不同之債務發生原因
    ，就同一內容之給付，對原告各負全部給付義務，而屬不真
    正連帶債務，應屬有據。從而，原告請求被告丙○○給付5,
    795,600 元及自付款提示日即95年9月5日起至清償日止，依
    票據法第133條規定按週年利率6% 計算之利息，以及請求被
    告乙○○給付5,795,600元及自起訴狀繕本送達翌日即96年1
    月19日起至清償日止，按週年利率5%計算之法定遲延利息，
    均有理由，應予准許。而上開給付為不真正連帶債務，任一
    被告已為給付，另一被告於該被告給付之同額範圍內免為給
    付義務。
六、原告及被告丙○○均陳明願供擔保，分別請求宣告假執行或
    免為假執行，經核並無不合，爰各酌定相當擔保金額准許之
    。
據上論結，本件原告之訴為有理由，依民事訴訟法第78條、第85
條第2項、第385條第1項前段、第390條第2項、第392條，判決如
主文。
中    華    民    國    97    年    2     月    29    日
                  民事第四庭    法  官  余明賢
以上正本係照原本作成
如對本判決上訴，須於判決送達後20日內向本院提出上訴狀
中    華    民    國    97    年    2     月    29    日
                                書記官  楊勝欽


司法院資訊處製作；財團法人民間司法改革基金會備份。
